【裁判字號】    97,交抗,237
【裁判日期】    971028
【裁判案由】    聲明異議
【裁判全文】
臺灣高等法院臺南分院交通事件裁定    97年度交抗字第237號
抗  告  人
即受處分人  甲○○即劉永春）.
上列抗告人因違反道路交通管理處罰條例案件，不服臺灣雲林地
方法院中華民國97年8月29日所為裁定（97年度交聲字第140號）
，提起抗告，本院裁定如下：
    主  文
抗告駁回。
    理  由
一、抗告意旨略以：
(一)、抗告人於九十七年四月二十四日飲用酒類後駕車於同日晚間
    七時二十八分許，在國道三號公路遭警方取締，當場測得酒
    精濃度為每公升0.56MG，雲林監理所復以違規事實以雲監字
    第裁72-Z00000000號裁處新台幣四萬九千元，並吊扣駕駛執
    照十二個月，並施以道安講習。同時警方以公共危險案件，
    將抗告人移送雲林地方法院檢察署，該署以九十七年度偵字
    第二一九六號緩起訴處分確定在案，並命抗告人向犯罪被害
    人保護協會雲林分會帳戶繳交新台幣三萬元，竟又遭雲林監
    理站開立裁決書，有違一事不二罰之原則。
(二)、按行政罰法第二十六條規定，一行為同時觸犯刑事法律及違
    反行政法上義務者，依刑事處罰之。查該案件雲林地檢已命
    抗告人繳交新台幣三萬元，已視同接受刑罰之處分，依上述
    法律所規定行政罰法應予撤銷，方符合上開法律規定，不能
    依原審之裁定二種法律皆罰之原則。
(三)、綜上以觀，原裁定命抗告人同時接受二種法律之處罰，自難
    甘服，請撤銷原處分與原裁定，以維法制云云。
二、原裁定以：
(一)、異議人（即本件抗告人）甲○○（原名劉永春）經警製單舉
    發於民國（下同）97月4月24日晚間7時28分許，在國道三號
    公路北向公路273.6公里處，酒後駕駛車牌號碼6770-HT號自
    用小客車，經當場測得呼氣酒精濃度約為每公升0.56毫克（
    MG/L），超過呼氣酒精濃度之標準值為每公升0.25毫克（MG
    /L）。原處分機關即交通部公路總局嘉義區監理所雲林監理
    站 (下稱雲林監理站）以違規事實屬實，依道路交通管理處
    罰條例第35條第1項第1款之規定，以雲監裁字第裁72-Z0000
    0000號裁處罰鍰新臺幣（下同）49,500元，吊扣駕駛執照12
    個月，並施以道安講習。另異議人飲用酒類，已達不能安全
    駕駛動力交通工具之程度，竟仍駕駛上開自小客車上路之事
    實，業經臺灣雲林地方法院檢察署檢察官以97年度偵字第21
    96號為緩起訴處分確定在案，異議人並依命令向犯罪被害人
    保護協會雲林分會支付3萬元，有臺灣雲林地方法院檢察署
    緩起訴處分書、臺灣高等法院臺南分院檢察署處分書、華南
    商業銀行活期性存款存款憑條（收據）各1份在卷可按。抗
    告人已坦承上揭酒後駕車之事實，並有內政部警政署國道公
    路警察局公警局交字第Z00000000號舉發違反道路交通管理
    事件通知單、臺灣雲林地方法院檢察署97年度偵字第2196號
    緩起訴處分書各1紙在卷可憑，是抗告人飲用酒類後，於上
    開時、地駕駛自用小客車，經測試檢定有酒精濃度超過規定
    標準即吐氣所含酒精濃度每公升0.56毫克之事實，即堪認定
    。
(二)、按94年2月5日公布、95年2月5日施行之「行政罰法」第1條
    明文規定：「違反行政法上義務而受罰鍰、沒入或其他種類
    行政罰之處罰時，適用本法。但其他法律有特別規定者，從
    其規定」，足認行政罰法係屬行政罰之基本法，而道路交通
    管理處罰條例本質上係屬「行政罰」而非刑罰，此由該條例
    中就交通違規行為所定法律效果包括罰鍰、吊扣證照裁罰等
    行政罰觀之甚明（參照行政罰法第1條、第2條將罰鍰、吊扣
    證照處分均定為行政罰），是以，該條例因本身未設有法律
    變更比較之規定，自應適用行政罰法之規定。次按，行政罰
    法第26條規定：「一行為同時觸犯刑事法律及違反行政法上
    義務規定者，依刑事法律處罰之。但其行為應處以其他種類
    行政罰或得沒入之物而未經法院宣告沒收者，亦得裁處之。
    前項行為如經『不起訴處分』或為無罪、免訴、不受理、不
    付審理之裁判確定者，得依違反行政法上義務規定裁處之」
    ，所謂「其他種類行政罰」，係指違反行政法上之義務應受
    「裁罰性」之「不利處分」，依行政罰法第2條規定，包括
    限制或禁止行為之吊扣證照處分。
(三)、「緩起訴處分」既非不能證明行為人之犯罪事實，且有金錢
    給付、勞務給付及處遇措施之實質處罰，自與上開行政罰法
    第26條第2項列舉之「不起訴處分」等情形迥然有別，仍無
    從遽為比擬而為相同之處置。另按緩起訴處分於緩起訴處分
    之期間（即猶豫期間）僅發生形式之確定力，若符合刑事訴
    訟法第253條之3第1項之要件，檢察官仍得依職權或依告訴
    人之聲請撤銷原處分，繼續偵查或起訴，且依同法條第2項
    規定檢察官撤銷緩起訴之處分時，被告已履行之部分，不得
    請求返還或賠償。是本件緩起訴處分於97年6月3日確定，有
    臺灣高等法院臺南分院檢察署處分書1份在卷可按，緩起訴
    處分期間為1年，期滿日係98年6月2日，而上揭原處分機關
    裁決日係97年6月13日，尚在緩起訴猶豫期間內，如以法務
    部95年5月25日法律字第0950700393號函示稱：「不起訴處
    分」包括「緩起訴處分」在內，則緩起訴猶豫期間內抗告人
    已遵照檢察官命令繳交捐款之緩起訴處分金（已產生實質刑
    罰之效果），再受行政裁處罰鍰，苟再遭撤銷該緩起訴處分
    ，已繳交捐款緩起訴處分金依法已不得請求返還，益徵其實
    質刑罰之效果。又對於酒後駕車，同一行為經交通裁決機關
    裁處罰鍰及吊扣駕照，復經檢察官為緩起訴並命向公益團體
    捐款者，其「捐款」解釋上亦屬道路交通管理條例第35 條
    第8項所規定之「罰金」，即係履行檢察官為緩起訴處分命
    令，與受「刑事處罰」無異，自不應再受行政裁罰。
(四)、本件抗告人酒後駕車之行為同時觸犯刑法及違反行政法上義
    務，並經檢察官緩起訴處分確定，揆諸前揭說明，裁處罰鍰
    部分，雖無從再適用行政罰之必要。惟抗告人所支付之緩起
    訴處分金僅3萬元，未達道路交通管理處罰條例第92條第3項
    所訂最低罰鍰基準規定（依違反道路交通管理事件統一裁罰
    基準表之規定：小型車駕駛人違反道路交通管理處罰條例第
    35條第1項第1款之規定，其吐氣所含酒精濃度超過每公升0.
    55毫克以上者，應裁處之最低罰鍰為49,500元），則依道路
    交通管理處罰條例第35條第8項之規定，抗告人須補繳不足
    最低罰鍰之部分，即尚需補繳罰鍰19,500元，始為適法。至
    原處分裁處抗告人關於吊扣駕駛執照12個月，並施以道路安
    全講習部分，係預防將來再犯危險之管制罰，有別於前揭針
    對已發生違規事實科處罰鍰之行政秩序罰，揆諸前揭說明，
    核屬行政罰法第26條第1項但書所稱之「其他種類行政罰」
    。而本件抗告人確有飲酒騎乘重型機車，經測試檢定酒精濃
    度超過標準之情，業經認定如前，原處分機關就此部分科處
    抗告人罰鍰以外之行政罰，自無不合。綜上，原處分機關上
    開罰鍰之行政裁罰，即有未洽，撤銷原處分罰鍰關於30000
    元（即原處分罰鍰19,500元仍由異議人繳交）。另原處分罰
    鍰19,500元、吊扣駕駛執照及接受道安講習部分，異議並無
    理由，應予駁回等語。
三、按汽車駕駛人有飲用酒類或其他類似物後其吐氣所含酒精濃
    度超過每公升0.25毫克或血液中酒精濃度超過百分之0.05以
    上者，不得駕車，道路交通安全規則第114條第2款定有明文
    ；又按汽車駕駛人，駕駛汽車經測試檢定有酒精濃度超過規
    定標準者，處新臺幣（下同）15,000元以上60,000元以下罰
    鍰，並當場移置保管該汽車及吊扣其駕駛執照1年；因而肇
    事致人受傷者，並吊扣其駕駛執照2年；致人重傷或死亡者
    ，吊銷其駕駛執照，並不得再考領，道路交通管理處罰條例
    第35條第1項第1款亦有明文；再汽車駕駛人，有同法第35條
    第1項規定之情形者，應接受道路交通安全講習，道路交通
    管理處罰條例第24條第1項第2款規定甚明。又前項汽車駕駛
    人，經裁判確定處以罰金低於本條例第92條第3項所定最低
    罰鍰基準規定者，應依本條例裁決繳納不足最低罰鍰部分。
    同條例第35條第8項亦定有明文。
四、經查：
(一)、抗告人於上揭時地有飲用酒類駕車之違規事實，為抗告人所
    不爭執，復有內政部警政署國道公路警察局公警局交字第Z0
    0000000號舉發違反道路交通管理事件通知單、交通部公路
    總局嘉義區監理所雲林監理站雲監裁字第裁72-Z00000000號
    違反道路交通管理事件裁決書附卷可稽。另抗告人前揭酒後
    駕車之行為，因同時犯刑法第185條之3之公共危險罪，業經
    臺灣雲林地方法院檢察署以97年度偵字第2196號處分書為緩
    起訴之處分，緩起訴期間為1年，並命其應向犯罪被害人保
    護協會雲林分會支付新台幣3萬元，上開處分嗣經臺灣高等
    法院臺南分院檢察署於97年6月3日以97年度上職議字第1571
    號處分書為駁回前揭之處分確定，抗告人並已於97年7月2日
    繳納完畢等情，有臺灣雲林地方法院檢察署97年度偵字第21
    96號緩起訴處分書、臺灣高等法院臺南分院檢察署97年度上
    職議字第1571號處分書、華南商業銀行活期性存款憑條（收
    據）影本各1件附卷可稽，是該緩起訴處分確已發生實質確
    定力。合先敘明。
(二)、抗告人固以其已依緩起訴處分書內容，向公益團體繳交3萬
    元，應視同已受刑罰之處分，有行政罰法一事不二罰原則之
    適用，原裁定竟命抗告人二種處罰均應適用，有違法律規定
    云云。惟查，被告履行檢察官緩起訴之處分命令，名義上雖
    非刑罰，但仍是一種特殊的處遇措施，造成被告財產減少或
    義務增加，性質上亦屬干預人民自由及財產之處分，與刑事
    制裁無異，實質上為刑事處罰。行政處罰之罰緩，與緩起訴
    處分之向公益團體捐款，雖其處罰之依據、目的及法律效果
    均有所不同，然對人民而言，均係財產之減少，具有相同之
    處罰效果。參酌刑法第2條第1、2項規定，就拘束人身自由
    之保安處分與刑罰，雖其依據、目的及法律效果不同，但於
    拘束人身自由則同一，乃於法律變更時，均須適用最有利於
    行為人之法律之意旨，均以保護人民法律上權益為最高宗旨
    。是行政罰之罰鍰及刑事處分之捐款，二者要件雖不同，但
    均減少人民財產，當然仍為行政罰法第26條所規範。但罰鍰
    及捐款既同屬金錢之處罰，即非一經刑事處罰，即不得再予
    罰鍰，而是已處罰之金額部分，不得重覆處罰，尚未處罰部
    分，本得罰之，是捐款或罰金之金額，尚不足罰鍰應罰金額
    者，應依道路交通管理處罰條例第35條第8項之規定，補繳
    不足最低罰鍰之部分，始為適法。是原裁定據此適用法律，
    撤銷原處分關於新台幣三萬元部份，其餘異議駁回，並無違
    法不當之處。
(三)、綜上所述，抗告人之抗告意旨指摘原裁定不當，請求撤銷原
    裁定，為無理由，應予駁回。
五、據上論結，應依道路交通案件處理辦法第26條、刑事訴訟法
    第412條，裁定如主文。
中    華    民    國    97    年    10    月    28    日
                    刑事第三庭  審判長法  官    陳義仲
                                      法  官    蘇清水
                                      法  官    宋明中
以上正本證明與原本無異。
不得再抗告。
                                      書記官    翁心欣
中    華    民    國    97    年    10    月    29    日


司法院資訊處製作；財團法人民間司法改革基金會備份。
